【裁判字號】    98,訴,415
【裁判日期】    990428
【裁判案由】    排除侵害
【裁判全文】
臺灣苗栗地方法院民事判決               98年度訴字第415號
原      告  甲○○
被      告  丁○○
兼  上一人
訴訟代理人  乙○○
被      告  丙○○
            己○○
上  一  人
訴訟代理人  戊○○
上列當事人間請求排除侵害事件，本院於民國99年4 月7 日言詞
辯論終結，判決如下：
    主  文
原告之訴駁回。
訴訟費用由原告負擔。
    事實及理由
一、原告主張：坐落苗栗縣苗栗市○○○段上南勢坑小段1008-4
    8 、0000-000、0000-000、0000-000、0000-000地號土地為
    被告己○○所有、同段1008-60 、1008-61 地號土地為被告
    丙○○所有、同段1008-62 地號土地為被告乙○○所有、同
    段1008-63 地號土地則係被告丁○○所有，上開9 筆土地（
    下稱系爭土地）均位於原告所有坐落同段417 、416 、1021
    地號土地（下稱系爭417 、416 、1021地號土地）之上方，
    且每逢驟雨，由系爭土地流下之雨水即渲洩至原告所有之系
    爭417 、416 、1021地號土地上，致該土地沖刷嚴重，其中
    系爭416 地號土地自原告於民國96年4 月4 日購入迄今，流
    失土石約已達1120立方公尺，顯見已影響原告日後造房之生
    命財產安全。又被告所有系爭土地下雨之雨水本可由被告己
    ○○所有同段0000-000地號土地，經訴外人葉先生所有同段
    1020-4地號土地，以借道埋管方式排入溪流，訴外人葉先生
    亦口頭同意，惟原告多次與被告協商均無結果。查被告就系
    爭土地之自然水流對於原告所有系爭417 、416 、1021地號
    土地造成損害部分，既可預為防止，卻未能防止，則原告依
    民法第767 條、第776 條、第778 條、第779 條規定提起本
    件訴訟等語。並聲明：被告應在其所有坐落苗栗縣苗栗市○
    ○○段上南勢坑小段1008-48 、0000-000、0000-000、0000
    -000、0000-000、1008-60 、1008 -61、1008-62 、1008-6
    3 等9 筆地號土地上施作排水設備。
二、被告則以：原告在購買系爭416 、417 、1021地號土地之初
    ，應已瞭解該3 筆土地的地形及水流方向，認為毫無問題時
    才會滿意而購置，今發現大自然下大雨時，水往下流，導致
    其土地有損傷，即把責任推給別人，實在不合理。另被告等
    承襲祖先之系爭土地已有幾十年，未曾改變土地之使用，也
    未曾去開發，原告如有需要系爭土地以解決排水問題，被告
    同意以市價讓與原告，惟被告等並無為原告施作排水系統之
    義務，亦無法改變下大雨時水往低處流之自然現象，故原告
    主張顯無理由等語。並聲明：原告之訴駁回。
三、原告主張其所有之系爭416 、417 、1021地號土地為低地，
    被告等所有之系爭土地則屬高地，每逢驟雨，雨水即自系爭
    土地流入原告所有系爭416 、417 、1021地號土地，致該土
    地受有損害，故依民法第767 條、第776 條、第778 條、第
    779 條規定，請求被告應於系爭土地為一定排水設施；被告
    則以前開情詞置辯。則本件爭點厥為：原告依前開民法之規
    定，請求被告應於系爭土地施設排水設施，有無理由？
（一）按由高地自然流至之水，低地所有人不得妨阻。民法第77
      5 條第1 項定有明文，考其立法意旨為：「土地所有人，
      若圖一己之利益，任意修築堤防，開鑿溝渠妨阻由高地自
      然流至之水，高地必變為澤國，漸成廢土，既有礙公眾之
      衛生，且有害國家之利益。故特設本條第1 項規定，使土
      地所有人有承水之義務。」易言之，蓋因水性就下，低地
      所有人對於自然流至之水，若得任意妨阻，將有害土地之
      利用及大眾之公共衛生，故於民法第775 條第1 項規定，
      低地所有人有承水之義務。又低地所有人既就高地自然流
      至之水有承水義務，自不容許低地所有人再依民法第767
      條規定，請求高地所有人就高地自然流至之水為一定防阻
      行為。查原告於起訴狀及99年3 月4 日本院準備程序時均
      自承，系爭土地流下的水係天然流下雨水等語（見本院卷
      第2 頁、第85頁），則揆諸前揭說明，原告依民法第767
      條規定，請求被告應於系爭土地設置排水設施，以疏通自
      然流至原告所有系爭416 、417 、1021地號土地之雨水，
      核屬無據。
（二）次按水流如因事變在低地阻塞，高地所有人得以自己之費
      用，為必要疏通之工事，為民法第778 條所規定之「疏水
      權」，惟從法條文義可知，此係高地所有人之權利而非義
      務，低地所有人並無請求權，於高地所有人不行使疏水權
      時，惟有自行疏通，僅有在阻塞原因為可歸責於高地所有
      人之事由時，低地所有人始能依侵權行為或所有權物上請
      求權請求損害賠償或排除之。惟綜觀全卷資料，均查無系
      爭土地流下之雨水係因被告故意或過失，以非自然方式排
      入原告所有之系爭416 、417 、1021地號土地內，且致水
      流阻塞於該3 筆土地之情形。從而，原告援引民法第778
      條規定，請求被告應於系爭土地設置排水系統云云，亦不
      可採。
（三）另按土地因蓄水、排水、或引水所設之工作物、破潰、阻
      塞，致損害及於他人之土地，或有致損害之虞者，土地所
      有人應以自己之費用，為必要之修繕、疏通或預防。民法
      第776 條前段定有明文。故本條適用前提係土地有蓄水、
      排水或引水而設之工作物，且該工作物有破潰或阻塞者，
      此種情形核與本件原告主張被告應於系爭土地上施作排水
      設備等工作物乙節，顯然不同，自無適用可言。再者，民
      法第779 條第1 條係規定：「土地所有人因使浸水之地乾
      涸，或排泄家用或其他用水，以至河渠或溝道，得使其水
      通過鄰地。但應擇於鄰地損害最少之處所及方法為之。」
      則本條係規範，土地所有人為使浸水之地乾涸，或排泄家
      用或其他用水，得向「鄰地所有人」主張「過水權」。然
      依卷附地籍圖可知，被告所有之系爭土地與原告所有系爭
      416 、417 、1021地號土地並未相鄰；況縱使兩造土地相
      毗鄰，鄰地所有人依民法第779 條第1 項規定所負過水義
      務，係屬消極之不作為義務，亦即其不得有任何妨阻過水
      之行為，並無以積極作為（如自行於其土地特定部分施作
      排水系統）疏通該流水之義務。從而，原告主張依民法第
      779 條規定被告應於系爭土地施作排水系統云云，亦屬無
      據。
四、綜上，原告主張依民法第767 條、第776 條、第778 條及第
    779 條，請求被告應在其所有坐落苗栗縣苗栗市○○○段上
    南勢坑小段1008-48、00 00-000 、0000-000、0000-000、
    0000-000、1008-60 、1008 -61、1008-62 、1008-63 等9
    筆地號土地上施作排水設備，為無理由，不應准許。
五、本件事證已臻明確，兩造其餘之主張、舉證，以及原告請求
    至現場履勘部分，核與判決之結果不生影響，爰無庸一一論
    述，併此敘明。
六、訴訟費用負擔之依據：民事訴訟法第78條。
中    華    民    國    99    年    4     月    28    日
                民事庭審判長法  官  宋 國 鎮
                            法  官  王 萬 金
                            法  官  游 欣 怡
以上正本係照原本作成。
如不服本判決，應於送達後20日內向本院提出上訴狀（須附繕本
）。
                            書記官  張 宏 賓
中    華    民    國    99    年    4     月    28    日

司法院資訊處製作；財團法人民間司法改革基金會備份。
